臺灣高等法院刑事判決
110年度交上易字第159號
上  訴  人  
即  被  告  鄭琇文


選任辯護人  張進豐律師
            謝俊傑律師
上列上訴人即被告因過失傷害案件，不服臺灣士林地方法院110
年度交易字第5號，中華民國110年4月9日第一審判決（起訴案號
：臺灣士林地方檢察署109年度偵字第12824號），提起上訴，本
院判決如下：
    主  文
上訴駁回。
    事  實
一、鄭琇文於民國109年4月16日17時12分許，駕駛車牌號碼000-
    0000號自用小客車，沿臺北市大同區民族西路東往西方向行
    駛於外側車道，在大龍街177巷與民族西路交岔路口前迴轉
    後，直行於民族西路由西往東方向外側車道至同路段86號前
    ，欲駛入右前方停車格，本應注意車前狀況，且因其所行駛
    之車道寬度足供汽機車同時並行，右側會有車輛通行，而應
    注意兩車並行之間隔，並隨時採取必要之安全措施，而依當
    時天候晴、日間自然光線、路面係乾燥無缺陷之柏油路、路
    況無障礙物、視距良好等情形，並無不能注意之情事，竟疏
    未注意即變換行向貿然向右行駛，適有李瑋育騎乘車牌號碼
    000-000號普通重型機車直行在鄭琇文小客車右側後方，見
    狀閃避煞車不及，因而撞及鄭琇文駕駛之小客車右照後鏡，
    致人車倒地，並受有右小腿2×1公分擦傷、左手0.2×0.1公分
    擦傷、左膝4×2公分擦傷及左側足部挫傷等傷害。鄭琇文於
    肇事後，於警察尚未發覺肇事者前，向前來現場處理車禍之
    警員，坦承肇事而接受裁判，始悉上情。
二、案經李瑋育訴由臺北市政府警察局大同分局報告臺灣士林地
    方檢察署檢察官偵查起訴。
    理  由
一、證據能力：
    本判決下述所引上訴人即被告鄭琇文（下稱被告）以外之人
    於審判外陳述之證據能力，檢察官、被告及其辯護人於本院
    準備程序均表示「沒有意見」（見本院卷第69頁），且迄言
    詞辯論終結前亦未聲明異議，本院審酌前開證據資料作成時
    之情況，尚無違法不當及證明力明顯過低之瑕疵，而認為以
    之作為證據應屬適當，依刑事訴訟法第159條之5規定，均認
    有證據能力。至認定本案犯罪事實之其餘證據，並無有何違
    反法定程序取得之情形，且與本案待證事實間具有相當之關
    聯性，復經本院於審判期日逐一提示，依法進行證據之調查
    、辯論，認以之為本案證據並無不當，皆具有證據能力，而
    得採為判決之基礎。
二、認定犯罪事實所憑證據及其理由：
    訊據被告固坦承於上開時間、地點因向右欲駛入停車格，因
    而與告訴人李瑋育發生碰撞之事實，惟矢口否認有何過失傷
    害犯行，辯稱：當時我是要右切進入路邊停車格，我停在原
    車道2秒，確認後方無來車後才打右轉方向燈，非常緩慢往
    右邊切，幾乎沒有車速，我的車還沒有進入停車格，僅車頭
    碰到停車格線，就發生碰撞，告訴人看到我打右轉燈還向右
    前方行駛（東北東方向）至我的車右邊，這個地方其實不是
    直行車的範圍、不是一個車道，告訴人很清楚我的車要駛進
    停車格，有時間可以閃避或選擇無車輛之左側合法前行，卻
    未注意車前動態，惡意擠進我車和停車格間無縫隙空間，高
    速衝撞我車的右側照後鏡，撞到180度翻轉，是告訴人違反
    交通法規，沒有減速，刻意來撞我，我無法避免，我明確是
    被撞的，不是我撞告訴人，我沒有過失，是告訴人詐欺；告
    訴人有足夠的距離看到我要駛入停車格卻加速向前衝撞，我
    於向右切的時候至少有15秒以上確認並無任何車流，根本無
    法預見告訴人由我右側超車衝撞云云。辯護人則為被告辯護
    稱：⑴被告在變換車道時已經注意後方來車狀況，且其後方
    有台大貨車擋住視線，被告對於有機車以蛇行方式竄至其右
    後方，並無預見可能性，無違反任何注意義務；⑵依照車輛
    鑑定委員會判斷，被告車開始向右行駛及與機車發生碰撞時
    間僅1.5秒，加上距離，此種情形下被告無迴避可能性；⑶被
    告車輛與告訴人機車是一前一後，兩車非並行車，被告車輛
    已有暫停動作，故無未注意車前狀況與兩車並行間隔之問題
    ；⑷告訴人機車是鑽進被告車及旁邊停車格夾縫，並非在符
    合規定之車道上面行進，顯有違規事實云云。經查：
(一)被告於109年4月16日17時12分許，駕駛車牌號碼000-0000號
    自用小客車，沿臺北市大同區民族西路東往西方向行駛於外
    側車道，後於大龍街177巷與民族西路交岔路口前迴轉至民
    族西路西往東方向，停止於民族西路86號前外側車道，嗣向
    往右行駛，適告訴人騎乘車牌號碼000-000號普通重型機車
    在被告小客車右側直行駛至，因此撞及被告小客車右照後鏡
    而人車倒地，致告訴人受有右小腿2×1公分擦傷、左手0.2×0
    .1公分擦傷、左膝4×2公分擦傷及左側足部挫傷等情，業據
    證人即告訴人於警詢、檢察事務官詢問時、原審審理時證述
    明確（見偵卷第46、89、151頁、原審交易卷第57至59頁)，
    並經本院於111年2月15日就案發現場之監視器錄影畫面勘驗
    屬實，有本院勘驗筆錄及擷取畫面在卷可稽（見本院卷第22
    1至222、247至281頁），復有道路交通事故現場圖、道路交
    通事故補充資料、道路交通事故調查報告表㈠、㈡、現場及車
    損照片、馬偕紀念醫院乙種診斷證明書2紙在卷可查（見偵
    卷第83、85、91、93、111至127、53、55頁），且被告就上
    情亦不爭執（見偵卷第10、87、151、153頁、原審交易卷第
    37頁），是此部分事實，首堪認定。　　
(二)被告與辯護人固辯稱：被告在右切進入停車格前已有暫停確
    認後方無來車，並打右邊方向燈，被告已盡注意義務云云。
    惟查，依證人即告訴人於警詢時證稱：我車沿民族西路由西
    向東外側車道行駛，至肇事處，我看到被告車沿同方向同車
    道行駛，一直靠右行駛，且沒有打右方向燈，我車一直向右
    閃被告車，但被告車仍一直向右切出，其右照後鏡和我車左
    手把發生碰撞，發現危害狀況時距離被告車很近，我行車速
    度30至40公里；當時我車行經民族西路往東的方向行駛時，
    被告車與我車同方向突然向右切變換車道且沒有打方向燈，
    導致我車閃避不及撞到被告車照後鏡等語（見偵卷第89、46
    頁)、於原審審理證稱：當時我騎機車由西往東沿著民族西
    路直行外側車道，行經民族西路86號時，被告原本是在我左
    手邊，後來被告車行進中往右切看似是要停車在路邊停車格
    ，我印象中被告往右切時沒有打方向燈，也完全沒有注意來
    車，我看到被告車突然往右切，我有立即向右閃避及煞車，
    我煞車時已經跟被告非常近，是貼著被告車尾，我邊煞車邊
    往右切，但已經來不及，就撞上去了，我當時車速30、40公
    里等語（見原審交易卷第57至59、66頁)。復佐以本院就案
    發當時路口監視器錄影畫面（即被告所提上證二）勘驗結果
    ：「⒈監視器設立在民族西路靠近大龍街之東往西向一側，
    遠端可看見民族西路與大龍街177巷交岔路口。監視錄影畫
    面全長2分59秒，畫面一開始民族西路東西向車流順暢，至1
    7:04:40東西向車輛停止，南北向車輛開始行進。17:06:51
    東西向車輛開始行進。⒉17:05:50至17:06:03被告車輛（下
    稱A車、藍圈）原位於大龍街177巷與民族西路交岔路口前、
    民族西路東往西方向外側車道，後迴轉停止在民族西路西往
    東向外側車道，監視器可見A車車道右邊前後暫停兩台自小
    客車。⒊17:06:13至17:06:15告訴人騎乘機車（下稱B車、紅
    圈）自大龍街177巷、民族西路交岔路口北往南方向出來後
    ，左轉民族西路西往東向外側車道直行。⒋17:06:17至17:06
    :29 B車朝民族西路西往東外側車道之右側直行，後因A車右
    偏（17:06:17無法看清A車有無打方向燈），B車隨即向右閃
    避並往右倒。17:06:26告訴人站起來。」等情，有勘驗筆錄
    及擷取畫面在卷可佐（見本院卷第222、247至281頁），由
    此可知，被告原於民族西路西往東方向迴轉至東往西方向之
    外側車道時，因遵行方向前方之承德路交岔路口為紅燈而連
    貫停車（參顯示為17:06:02至17:06:15之擷取畫面，見本院
    卷第253至263頁），告訴人機車自大龍巷177巷口駛出左轉
    進入被告同車道，並在被告自小客車右側直行，惟被告突向
    右偏駛致與沿正常直行動線行進之告訴人機車發生碰撞，致
    生本案事故甚明，且告訴人亦無蛇行、高速或鑽入車陣之舉
    ，是被告辯稱係告訴人有違駕駛常規而肇事云云，核與事實
    不符，而無可採。　
(三)按汽車行駛時，駕駛人應注意車前狀況及兩車並行之間隔，
    隨時採取必要之安全措施，道路交通安全規則第94條第3項
    定有明文。再課予汽車駕駛人應注意兩車並行間隔之義務，
    無非係為避免發生碰撞，危及人車安全，在對於碰撞結果具
    有預見可能性及迴避可能性之情況下，課予駕駛人並行間隔
    之責任。查被告為智識正常且考領有駕駛執照之成年人，其
    對於上揭規定應知悉並確實遵守，而依當時情形，天候晴、
    日間自然光線、市區道路舖裝柏油，且乾燥無缺陷，亦無障
    礙物，視距良好，並無不能注意之情事，然被告竟欲駛入右
    邊停車格，偏離原本應直行方向，衡以現場被告所行進之車
    道寬度為6.2公尺，足供汽機車同時並行，有道路交通事故
    現場圖及現場照片在卷可稽（見偵卷第83、123頁），依現
    今道路交通行車現況，被告對於其車道右側或有並行機車隨
    時騎駛而至，顯有預見可能，此際被告自當更加注意周遭車
    輛之行車動向，與其他車輛保持適當之並行間隔，及隨時採
    取必要之安全措施，且如前認定，被告當時係因前方路口為
    紅燈而連貫停車，告訴人自大龍街左轉至民族西路時並無車
    速過快、蛇行等情形，佐以告訴人於原審審理時證稱：我當
    時看到被告車輛並無緊鄰停車格，中間的空間我的機車是可
    以騎過去的，我的機車已經在被告的車尾，看到被告車輛向
    右切，並無反應距離；當時車道上有很多停等紅綠燈的車子
    ，該路段在17至19時是不能停車的，所以我不知道被告右切
    要做什麼等語（見原審交易卷第60、61、64、65、66、67頁
    ），則倘被告無突然變換行向即向右偏駛，告訴人逕為其行
    進方向持續直行，兩車自無發生碰撞之可能，是以，被告係
    因未注意周遭來車之情形，未注意右側駛至並行之告訴人機
    車，而貿然向右偏離行向，致告訴人猝不及防，因此發生碰
    撞，告訴人人車倒地因而受傷，被告就本案車禍發生顯有過
    失甚明。又本案經送臺北市車輛行車事故鑑定會鑑定後，再
    送臺北市車輛行車事故鑑定覆議會覆議，鑑定結果及鑑定覆
    議結果均認為「鄭琇文向右變換行向未注意其他車輛（依影
    像）為肇事原因」，此有臺北市車輛行車事故鑑定會鑑定意
    見書、臺北市車輛行車事故鑑定覆議會覆議意見書各1份在
    卷可稽（見偵卷第171至173、185至187頁），益證被告駕駛
    自小客車確有未注意車前狀況及兩車並行間隔之過失，其就
    本件事故應負過失責任，至為灼然。至被告固以其有打方向
    燈警示，顯已盡其注意義務，而無從防免告訴人違規云云，
    然告訴人已明白證述被告右切時機車已在被告自小客車車尾
    而不及有效避煞等情，並有上開擷取畫面可佐（見本院卷第
    265至275頁），依當時兩車相對位置及反應時間，告訴人對
    被告疏未注意其同車道右後方告訴人機車行駛動態及兩車並
    行之間隔，貿然偏離行向所製造之危險歷程，於客觀上顯難
    以預見，尚難認告訴人有何違失，是被告上開所辯，要難採
    為對其有利之認定。
(四)辯護人復為被告辯稱：被告車輛後方遭大貨車擋住視線，且
    告訴人機車以蛇行方式竄至被告車輛右後方，被告對此並無
    預見可能性云云。本院勘驗被告提出之設置在民族西路134
    號前燈桿之監視錄影畫面光碟（即上證一），勘驗結果略以
    ：「⒈17：03：57至17：04：33 一開始畫面可見民族西路雙
    向各2線道及右側少許路邊停車格畫面，其中1格已停有1台
    白色自小客車（可見該車左照後鏡及左側少許後車身）。⒉1
    7：04：34至17：04：50 大貨車由畫面左下角出現，旋佔據
    畫面，待其停止時，僅餘畫面上方少許空間可看見同向車輛
    向前行，及對向車道的車輛輪胎。⒊17：04：51至17：05：5
    4 大貨車啟動往前行駛旋停止，此時畫面僅餘大貨車左側些
    許空間，可看見對向雙線道及同向內側車道車輛行駛。⒋17
    ：05：55 大貨車左側同向通過1台自小客車。大貨車仍於停
    止狀態。⒌17：06：15 大貨車左側同向1台機車快速通過。
    大貨車仍於停止狀態。⒍17：07：00至17：07：57 大貨車開
    始往前行駛並駛入外側車道，此時畫面右方可見1自小客車
    （即被告車輛）右側後半車身，以西北往東南方向停於外側
    車道，佔據3分之2外側車道。則由監視畫面所示，因監視器
    拍攝角度及方向為大貨車遮蔽，並無法看見任何車禍發生時
    之狀況。」此有前開勘驗筆錄及擷取畫面在卷可佐（見本院
    卷第163、169至187頁）。又經比對前述本院勘驗現場監視
    器錄影光碟（上證二）擷取畫面，可見該大貨車是暫停在大
    龍街177巷與民族西路交岔路口，尚未越過人行穿越道之民
    族西路西往東向外側車道右側路邊（見本院卷第247頁），
    且在被告車輛駛停於民族西路西往東向外側車道迄肇事時止
    ，該大貨車均靜止暫停於該處未移動（見本院卷第247至281
    頁錄影時間17：05：50至17：06：26），並未擋住車道，故
    被告在其車道上之延伸視線並無遭其遮蔽之虞，且告訴人機
    車自大龍街177巷駛出左轉進入民族西路西往東向外側車道
    之行進路線，亦不會經過該大貨車，再由大貨車於起駛後，
    即往前行駛後再向左駛入車道內之行向，可見其左前方有相
    當之車行空間足使其無須先倒車後即可逕直行向左進入車道
    之情形，益見該大貨車與事故地點（即被告自用小客車預備
    向右臨停之處）相距非近，並無因此阻擋告訴人機車行進動
    線而致告訴人須蛇行之情形，是辯護人上開所辯，應屬無據
    ，並無可採。
(五)辯護人再為被告辯稱：依照臺北市車輛行車事故鑑定覆議會
    判斷，被告車輛開始向右行駛及與告訴人機車發生碰撞時間
    僅1.5秒，加上反應距離，此種情形下被告無迴避可能性云
    云。然如前述，被告於向右偏駛之際，告訴人機車已在其同
    向右後方，且依雙方之間距，倘被告加以注意右後方之行車
    動向，當可避免告訴人直行駛至而撞及，是被告、辯護人以
    反應時間不足等情置辯，尚有未洽。
(六)辯護人復為被告辯稱：被告車輛與告訴人機車是前後車，非
    並行車，被告車輛已有暫停動作，故無未注意車前狀況與兩
    車並行間隔之問題云云。查所謂車前狀況係指駕駛人就其注
    意力所及之情況下，對於車前已存在或可能存在事物應予注
    意，以便採取適當之反應措施而言，是駕駛人注意車前狀況
    ，應建立在行車當時之時間、空間之一切狀況下進行綜合判
    斷。依現場照片所示（見偵卷第123頁），被告原欲駛入之
    路邊停車格於7至9、17至19時禁止停車，意即於案發當時該
    路段之全路面均屬汽機車可通行之狀態，則被告右方既仍為
    汽機車可通行即可並行之道路空間，是其於向右變換行向時
    ，理當就其預備行向動線予以注意，意即其車行所注意者，
    除右前方外，同應注意右側有無直行來車之情形，此方能隨
    時採取必要之安全之措施。而證人即告訴人於原審審理時已
    說明係被告車輛突然往右切，告訴人雖立即向右閃避及煞車
    ，但已不及而撞上去等情，且臺北市車輛行車事故鑑定覆議
    會覆議意見亦同此認定表示：「Ａ車係向右變換行向，欲至
    路邊停車之車輛，惟Ａ車由第2車道向右變換行向之過程中，
    疏未確實注意同路同向右後方Ｂ車之行駛動態，其逕自向右
    變換行向已影響Ｂ車直行之動線，方致與Ｂ車發生碰撞而肇事
    」足見被告於向右變換行向而往右切要進入路邊停車格時，
    並未注意到告訴人機車，被告顯有違反注意車前狀況及兩車
    並行間隔之過失甚明。是辯護人上開所辯，並無可採。
(七)被告又辯稱：告訴人知悉被告要駛進停車格，有時間可以閃
    避或選擇無車輛之左側前行，卻仍鑽進被告車輛及旁邊停車
    格夾縫，並非在符合規定之車道上面行進，且未減速刻意衝
    撞被告車輛，告訴人意在詐欺云云。然告訴人係住於事故地
    點附近，就該處交通狀況知之甚詳，且知悉該段路於案發當
    時停車格不能停車，此經告訴人證述明確，業如前述，則告
    訴人見前方路口為紅燈而依序連貫停車，且該車道寬度足供
    汽機車同時並行，告訴人實無從預見被告突有變換行駛動線
    向右偏駛之舉，復如前述勘驗結果及擷取畫面可知，被告變
    換行向時告訴人已在其自小客車右側車尾處，告訴人既然信
    賴左側之被告車輛應當（於變換燈號後）依序前行不會有所
    偏移之常規，況該車道寬度足供汽機車並行，告訴人又無鑽
    縫、蛇行、加速或爭道競駛之情形，業如前述，則告訴人持
    續前行，難認有何違反注意義務之情事，是被告上開所辯，
    顯屬臆測及推諉之詞，尚難憑採。
(八)至公訴意旨雖認被告有變換車道未讓直行車先行之過失，然
    被告與告訴人所行進之車道乃為同一車道，此有現場照片可
    卷可稽（見偵卷第123頁），是公訴意旨上開所指容有誤會
    ，附此敘明。　　
(九)綜上所述，被告上開所辯各情，俱無可採。本案事證明確，
    被告過失傷害犯行，堪以認定。
三、論罪：
(一)核被告所為，係犯刑法第284條前段之過失傷害罪。
(二)被告肇事後，未被有偵查犯罪職權之機關或公務員發覺前，
    於警員前往肇事現場處理時，向前來處理之員警自承為肇事
    人等情，此有臺北市政府警察局道路交通事故肇事人自首情
    形紀錄表在卷可參（偵卷第97頁），被告對於未發覺之犯罪
    自首而接受裁判，符合自首要件，應依刑法第62條前段之規
    定，減輕其刑。
四、上訴駁回之理由：
(一)原審以被告過失傷害犯行事證明確，適用刑法第284條前段
    、第62條前段、第41條第1項前段、刑法施行法第1條之1第1
    項規定，並以行為人之責任為基礎，審酌被告駕駛汽車行駛
    於道路，本應遵守交通規則，以維自身及其他用路人之生命
    、身體、財產安全，竟於向右變換行向時，未注意同車道右
    後方來車及兩車並行之間隔，致發生車禍肇事，造成告訴人
    受傷，應予非難；並考量被告自始否認犯行，亦未與告訴人
    和解，賠償告訴人損失，犯後態度不佳；兼衡被告於本案之
    過失情節、被害人受傷之程度，暨被告自陳碩士之教育智識
    程度、目前從事投資工作、薪水不穩定、大約新臺幣2萬元
    、單身、1人獨居之家庭、經濟、生活狀況等一切情狀，量
    處拘役50日，並諭知以1,000元折算1日之易科罰金標準。核
    其認事用法俱無不合，量刑亦甚妥適。
(二)被告上訴意旨略以：原審未審酌案發時車道上所有車輛位置
    分布，被告車輛後方尚有其他車輛阻擋視線，對於告訴人騎
    乘機車竄出無預見可能性，且告訴人所騎機車斯時並非直行
    車，原審徒以告訴人偏頗證詞逕認被告犯罪，顯有違誤云云
    。惟按證據之取捨及犯罪事實之認定，乃事實審法院之職權
    ，苟其取捨，不違背經驗法則或論理法則，不得任意指為違
    法。原審判決已依據被告供述、證人即告訴人之證言、現場
    監視器畫面勘驗結果、診斷證明書、鑑定意見書、覆議意見
    書等內容，說明被告有過失傷害之犯行，並經本院補充說明
    如上，上訴意旨仍執前詞否認犯罪，要係對於原判決已說明
    事項及屬原審採證認事職權之適法行使，持憑己見而為不同
    之評價，重為爭執，亦非可採。是被告上訴並無理由，應予
    駁回。
據上論斷，應依刑事訴訟法第368條，判決如主文。
本案經檢察官張志明提起公訴，檢察官謝宗甫到庭執行職務。
中　　華　　民　　國　　111 　年　　3 　　月　　22　　日
　              　刑事第十八庭  審判長法　官  何俏美
                                      法　官  黃紹紘
                                      法　官  陳海寧
以上正本證明與原本無異。
不得上訴。
                                      書記官  謝文傑
中　　華　　民　　國　　111 　年　　3 　　月　　22　　日
附錄本案論罪科刑法條全文
刑法第284條
因過失傷害人者，處1年以下有期徒刑、拘役或10萬元以下罰金
；致重傷者，處3年以下有期徒刑、拘役或30萬元以下罰金。